【裁判字號】    90,上易,2372
【裁判日期】    900914
【裁判案由】    傷害等
【裁判全文】
臺灣高等法院刑事判決                            九十年度上易字第二三七二號
    上  訴  人  臺灣臺北地方法院檢察署檢察官
    被      告  乙○○
右上訴人因傷害等案件，不服臺灣臺北地方法院八十九年度易字第二三九○號，中華
民國九十年四月三十日第一審判決（起訴案號：臺灣臺北地方法院檢察署八十九年度
偵字第一八二一七號），提起上訴，本院判決如左：
    主  文
原判決撤銷。
乙○○連續傷害人之身體，累犯，處拘役伍拾日，如易科罰金，以參佰元折算壹日。
    事  實
一、乙○○曾於民國八十一年間因傷害案件，經台灣士林地方法院判處有期徒刑六月
    確定，於八十二年七月二十九日易科罰金執行完畢；八十六年間復因恐嚇及傷害
    案件，經台灣士林地方法院於八十六年九月十一日判處應執行有期徒刑一年六月
    確定，嗣於八十八年一月十三日假釋出獄並交付保護管束，八十八年五月二十七
    日縮短刑期期滿；八十八年間又因傷害案件，再經台灣士林地方法院於八十九年
    二月十日判處有期徒刑六月確定，甫於八十九年九月二日執行完畢。詎仍不知悛
    悔，因長期吸食強力膠成癮，於八十九年九月十三日下午五時許，復因前夜大量
    吸食強力膠後，仍處於「吸入劑中毒狀態」，行為衝動、克制力不佳，屬於精神
    耗弱狀態，攜帶一枝非屬管制刀械之小武士刀（違反槍砲彈藥刀械管制條例部分
    另經檢察官不起訴處分確定），在臺北市○○區○○街一一四巷口一帶遊蕩，臺
    北市政府警察局中正第二分局廈門街派出所警員丙○○巡邏時，認乙○○涉有犯
    罪嫌疑，且因其表示要尋仇，乃將其帶回廈門街派出所處理，乙○○在派出所內
    情緒激動，不願配合警員之詢問，竟基於傷害之概括故意，出拳攻擊警員丙○○
    之頭部，並張口咬傷警員甲○○之右手臂，致丙○○受有左側顳部腫痛，甲○○
    受有右上臂擦傷及瘀青（長四公分、寬二點五公分）之傷害。
二、案經丙○○、甲○○訴由暨臺北市政府警察局中正第二分局報告台灣台北地方法
    院檢察署檢察官偵查起訴。
    理  由
一、訊之被告乙○○固坦承因持有疑似管制刀械一枝，為警巡邏發現後，帶回臺北市
    政府警察局中正第二分局廈門街派出所處理之事實，惟矢口否認有何傷害之犯行
    ，辯稱：當時警員把伊打在地上，伊受不了，才咬他的手云云。
二、經查：
  (一)右揭事實，業據告訴人丙○○、甲○○於偵查及原審調查中指訴歷歷（參見偵查
    卷第五頁、原審卷第四四至四五頁），並有告訴人二人出具之報告書一紙、三軍
    總醫院附設民眾診療服務處及台北市立和平醫院於八十九年九月十三日出具之診
    斷證明書各一紙及小武士刀之照片一幀附卷（參見偵查卷第五頁、第八至十頁）
    可稽。核之被告於偵查中供稱：「（你的行為使員警甲○○、丙○○受傷，有何
    意見？）只是輕傷」等語（參見偵查卷第二十頁反面），足認告訴人丙○○、甲○○所受之上開傷害為被告以牙齒及拳頭所造成，應無疑義。而被告雖辯稱其因
    員警施加暴力，始出於自衛反抗云云，然此部分被告並未提出受傷證明或其他佐
    證以證明其所述為真實，而告訴人丙○○、甲○○又未承認有該等情形，是被告
    上開片面所辯，尚難遽為採信。
  (二)按刑法上之心神喪失與精神耗弱，應依行為時精神障礙程度之強弱而定，如行為
    時之精神，對於外界事務全然缺乏知覺理會及判斷作用，而無自由決定意思之能
    力者，為心神喪失，如此項能力並非完全喪失，僅較普通人之平均程度顯然減退
    者，則為精神耗弱。又精神是否耗弱，乃屬醫學上精神病科之專門學問，非有專
    門精神病醫學研究之人予以診察鑑定，不足以資斷定。最高法院著有二十六年渝
    上字第二三七號判例及四十七年度臺上自第一二五三號裁判要旨足資參照。本院
    依職權囑託三軍總醫院鑑定被告行為時之精神狀態，是否已達精神喪失或精神耗
    弱程度，經三軍總醫院精神醫學部鑑定後函覆本院，認定：被告自十五、六歲起
    ，即開始吸食強力膠，除入監服刑及送管訓期間外，均未曾間斷，於八十九年十
    一月八日及十一月十三日至三軍總醫院門診二次，初步臆斷為(1)疑似精神分裂病
    (2)疑似物質使用誘發之精神病發作。以精神醫學觀點而言，其目前之精神診斷為
    (1)吸入劑依賴(2)吸入劑誘發之精神病(3)疑似性格異常。被告於案發前一夜獨自大
    量吸食強力膠，推估案發當時仍處於「吸入劑中毒狀態」，然因被告當時並未有
    明顯之幻覺或妄想產生，意識亦未完全喪失，並不符合「心神喪失」之程度，從
    其吸食後行為衝動、克制力不佳之情況看來，至多僅達「精神耗弱」之程度。此
    有三軍總醫院以九十年四月二日善利字第九○○四○六二號函檢送本院之精神鑑
    定報告書一份附卷（參見原審卷第五四至五九頁）可按。參以證人甲○○於原審
    結證稱：被告於警訊中應答「文不對題」（參見原審卷第四五頁）及原審於八十
    九年度聲羈字第三二○號八十九年九月十三日案發當日訊問中「言語混亂」等實
    際情況觀之，足認被告是非辨別能力顯較社會通常一般人為低，被告行為時屬於
    精神耗弱之人，應堪認定。
  (三)綜上，本件事證明確，被告犯行洵堪認定，應予依法論科。
三、核被告所為，係犯刑法刑法第二百七十七條第一項普通傷害罪。被告先後二次傷
    害行為，時間緊接，犯罪構成要件相同，顯係基於概括犯意反覆為之，為連續犯
    ，應依連續犯規定論以一罪，並加重其刑。又被告有如事實欄所載前科執行情形
    ，有臺灣高等法院刑案紀錄簡覆表及臺灣高等法院被告全國前案紀錄表在卷可按
    ，其於五年內再犯本件有期徒刑以上之罪，為累犯，應依法加重其刑，並依法遞
    予加重其刑。又被告行為時之精神狀況雖已達精神耗弱之程度，然其被告精神障
    礙之原因，係因自己大量吸食強力膠所致，對此精神耗弱原因力之發生，被告本
    身難辭其咎，本院認不宜減輕其刑。又被告行為後，刑法第四十一條規定已於九
    十年一月四日修正，經總統於九十年一月十日公布，並自同年一月十二起生效，
    依現行刑法第四十一條第一項前段：「犯最重本刑為五年以下有期徒刑以下之罪
    ，而受六個月以下有期徒刑或拘役之宣告，因身體、教育、職業、家庭之關係或
    其他正當事由，執行顯有困難者，得以一元以上三元以下折算一日，易科罰金」
    之規定，較之修正前刑法第四十一條以「犯最重本刑為三年以下有期徒刑以下之
    罪，而受六個月以下有期徒刑或拘役之宣告」，始得易科罰金之規定，以修正後
    刑法第四十一條第一項前段之規定較有利於行為人。本件被告行為時雖在刑法第
    四十一條修正生效之前，惟依刑法第二條第一項前段規定，仍應適用裁判時即修
    正後之刑法第四十一條第一項前段規定。
四、公訴意旨另以：被告為警員丙○○帶回派出所處理，被告乙○○見狀趁機逃跑，
    警員丙○○、甲○○即趨前合力將其逮捕，被告竟對於依法執行職務之員警，施
    以強暴，出拳攻擊警員丙○○之頭部，並張口咬傷警員甲○○之右手臂，致丙○○受有左側顳部腫痛，甲○○受有右上臂擦傷及瘀青之傷害，因認被告另涉有刑
    法第一百三十五條第一項妨害公務之罪嫌云云。經查，被告矢口否認有妨害公務
    之犯行，辯稱：當時警員帶伊到派出所，他們把伊打在地上，伊受不了，才咬他
    的手云云。而證人丙○○於原審調查中並未提及被告脫逃之事，且證人甲○○於
    原審調查中結證僅稱：被告在廈門街及重慶南路口都很激動，一直反抗，伊等問
    他話，他有些文不對題等語（參見原審卷第四五頁），亦未提及被告有脫逃之情
    形，是其二人於報告中既已表明被告已被帶回派出所，又稱被告趁機脫逃而前往
    制止云云（參見偵查卷第五頁），即有疑義，應認被告僅為警帶至派出所詢問了
    解，而無脫逃之情事。從而，於被告被帶入派出所後，在衝突發生之際，警員對
    於被告尚無執行公務之行為，被告之傷害行為，應無同時構成妨害公務之情形，
    應堪認定。是公訴人認被告同時構成妨害公務罪，應屬不能證明，惟公訴人既認
    此部分與本件論罪部分有牽連犯之裁判一罪關係，爰不另為無罪之諭知。
五、原審認被告罪證明確，予以論罪科刑，固非無見。惟查，原審既認被告不願配合
    警方之詢問，自屬被告合法緘默權之行使，警員自無制止行使公務之可言，而又
    認被告同時構成刑法第一百三十五條第一項之妨害公務罪，尚有未洽。檢察官以
    被告量刑過輕提起上訴，雖無理由，惟原判決既有如上可議之處，自應由本院將
    原判決撤銷改判。爰審酌被告前有竊盜、傷害及妨害公務之前科紀錄，足認其素
    行非佳，員警所受傷害、犯罪動機、手段、智識程度、犯後態度等一切情狀，量
    處如主文第二項所示之刑，並諭知易科罰金之折算標準，以示懲儆。
據上論斷，應依刑事訴訟法第三百六十九條第一項前段、第三百六十四條、第二百九
十九條第一項前段，刑法第二條第一項前段、第五十六條、第二百七十七條第一項、
第四十七條、第四十一條第一項前段，罰金罰鍰提高標準條例第一條前段、第二條，
判決如主文。
本案經檢察官吳國南到庭執行職務。
中      華      民      國    九十      年      九      月     十四     日
                              臺灣高等法院刑事第二十三庭
                                  審判長法  官  黃  瑞  華
                                        法  官  吳      燦
                                        法  官  雷  雯  華
右正本證明與原本無異。
不得上訴。
                                        書記官  陳  思  云
中      華      民      國    九十      年      九      月     十四     日
附錄：本案論罪科刑法條全文
刑法第二百七十七條
傷害人之身體或健康者，處三年以下有期徒刑、拘役或一千元以下罰金。
犯前項之罪、因而致人於死者，處無期徒刑或七年以上有期徒刑，致重傷者，處三
年以上十年以下有期徒刑。


司法院資訊處製作；財團法人民間司法改革基金會備份。
